---
title: "Trabajo Práctico Final"
author: "Kihara, Marco & Soubie"
date: "09/10/2021"
output: html_document
editor_options: 
  markdown: 
    wrap: 72
---

# **Trabajo Práctico Final**

El cambio climático es uno de los desafíos más urgentes que enfrenta la humanidad. Se espera que en los próximos 15 años, el incremento de la temperatura media mundial por encima de los 1,5ºC. lleve al aumento en la periodicidad e intensidad de los fenómenos climáticos extremos, acarreando grandes consecuencias para toda la sociedad y, particularmente, para los sectores más vulnerables.

En este contexto, es necesario promover una transición hacia un modelo de desarrollo más sostenible y fomentar aquellas iniciativas que conlleven un uso más racional de los recursos, alineados con los Objetivos de Desarrollo Sustentable planteados por la ONU para el 2030. Es así como, distintos países, ciudades e industrias han iniciado el camino hacia una proyección sostenible, entre las que podemos destacar el sector turístico, que moviliza diversas una economía creciente en diversos escenarios, naturales y artificiales.

El turismo se ha ido desarrollando debido a que cada vez más, las personas desean vivenciar nuevas y diversas experiencias. Esta industria se ha expandido hasta los lugares más recónditos del mundo. Esta situación no pasa desapercibida a nivel del impacto que genera en el medioambiente. Ejemplos como el de la isla Boracay, Filipinas, que tuvo que ser cerrada por gran contaminación de las playas, son ejemplo de lo que está sucediendo en la actualidad en diversos lugares del mundo

Con respecto a la situación en Latinoamércia, y en especial en Argentina, durante la última década, el sector turístico ha realizado sus primeros pasos hacia la sostenibilidad, a partir de la incorporación de nuevas tecnologías y procesos aamigables con el medio ambiente. Pese a ello, y al gran potencial "verde" que posee esta industria en el país, no existen grandes precisiones sobre  el estado actual de la cuestión.

Con ello en vista, el siguiente trabajo se propone hacer un aporte a la discusión sobre el nivel actual de la transición verde en el sector turístico nacional, centrándonos principalemte en los alojamientos del país. Particularmente, buscamos responder:

**¿Cuán preparada está la industria turística en la Argentina para desarrollarse como una economía sustentable?**

Con tal fin, se realiza un análisis de los establecimientos locales certificados con las directrices ambientales otorgadas por el Ministerio de Turismo y Deportes de la Nación, a partir de datos obtenidos del Ministerio de Turismo y Deportes de la Nación, El mismo se encuentra disponible en <http://datos.yvera.gob.ar/>.

Para ordenar el análisis, dividiremos nuestro trabajo en partes:
## [1º PARTE: Directrices de calidad ambiental](#parte_1)
## [2º PARTE: Diagnóstico](#parte_2)
## [3º PARTE: Conclusiones](#parte_3)

## <a id="parte_1"></a>**Directrices de calidad ambiental**

```{r include=FALSE}
library(tidyverse)
library(readxl)
library(sf)
library(lubridate)
library(janitor)
library(paletteer)
library(ggthemes)
library(ggsci)
library(stringr)
options (scipen = 100)
```

En la primera parte del proyecto trabajaremos sobre el dataset de organizaciones distinguidas por el Sistema Argentino de Calidad Turística (SACT) perteneciente al Ministerio de Turismo y Deporte de la Nación. 

```{r}
certificaciones <- read_xls("dato/Organizaciones certificadas.xls")
```

Veamos rapidamente nuestros datos:

```{r}
str(certificaciones)
```

En un primer vistazo, podemos advertir varias cuestiones de nuestro dataset: 
  + La bases de datos contiene 3176 filas y 18 columnas.
  + Los nombres de las variables (columnas) no necesitan ser limpiados (de momento). 
  + Los casos listados difieren según rubro, subrubro, programa, subprograma, provincia y ciudad, por nombrar algunas variables.
  + A priori, nuestros datos poseen un formato character, number o POSIXct.

A continuación, analizaremos con mayor profundidad nuestra base de datos. Para ello, primero es necesario "limpiar" nuestros datos.

Comencemos con las *organizaciones registradas* en nuestro dataset:

```{r}
certificaciones %>% 
  group_by(organizacion) %>% 
  summarise(N=n()) %>% 
  arrange(desc(N)) %>% 
  print(n=Inf)
```

Podemos ver que varias organizaciones se repiten en nuestro dataset. Ello puede ser porque cuentan con más de una certificación. Para asegurarnos de ello, quedemosnos sólo con los valores únicos.

```{r}
certificaciones <- certificaciones %>% 
  unique()
```

Nuestro dataset se redujo a 3.173 casos, por lo que podemos observar que al menos tres casos estaban repetidos. 

Ahora, empecemos por ver la cantidad de *etiquetas* que hay. Como dijimos anteriormente, el actual dataset contiene información sobre las organizaciones turisticas certificadas por el Estado Nacional en diversas materias que hacen a la calidad del servicio que brindan. Veamos cuáles son las que más se repiten:

```{r}
certificaciones %>% 
  group_by(programa) %>% 
  summarise(N=n()) %>% 
  arrange(desc(N)) %>% 
  print(n=Inf)
```

Vemos que algunas categorías repiten las mismas temáticas. Las agruparemos.

```{r}
certificaciones <- certificaciones %>% 
  mutate(programa = recode(programa,
                           "ISO 9001"="ISO",
                           "ISO 14785" = "ISO",
                           "Reconocimiento Norma ISO" = "ISO",
                           "Programa de Excelencia en Gestión" = "Club de Excelencia",
                           '\"Sistema de Gestión, alineado a las bases del Premio  Nacional a la Calidad\"' = "Premio Nacional a la Calidad"))
```

Miremos el caso del programa "Sello de Calidad" con mayor detenimiento:

```{r}
certificaciones %>% 
  filter(programa=="Sello de Calidad") %>% 
  group_by(subprograma) %>% 
  summarise(N=n()) %>% 
  arrange(desc(N)) %>% 
  print(n=Inf)
```

Todas los casos corresponden al "Sello CocinaAR". Por lo tanto, vamos a cambiar el nombre del programa:

```{r}
certificaciones <- certificaciones %>% 
  mutate(programa = recode(programa,"Sello de Calidad"="Sello CocinAR"))
```

Grafiquemos

```{r, fig.height=7, fig.width=15}
programas <- certificaciones %>% 
  group_by(programa) %>% 
  summarise(N=n()) %>% 
  arrange(desc(N))


ggplot() +
  geom_col(data = programas, aes(x=N, y=reorder(programa, N), fill=programa))+
  geom_text(data = programas, aes(x=N+20, y=reorder(programa, N), label=as.integer(N)), size=3)+
  scale_fill_brewer(type = "qual")+
  scale_x_continuous(limits = c(0, 1200),
                     breaks = seq(0, 1200, 200))+
  labs(title="Cantidad de organizaciones certificadas por programas",
       caption="Fuente: Sistema Argentino de Calidad Turística",
       x="Cantidad",
       y="Programas",
       fill="Programas")+
  theme_minimal()+
  theme(legend.position = "none")
```

Podemos ver que las **"Directrices de Gestión"** es el programa más certificado de todos con 1082 casos, mientras que el **"Premio Nacional a la Calidad"** el que menos, con 64 casos.

Profundicemos sobre nuestro análisis de las certificaciones. Veamos los *subprogrmas*. 

```{r}
certificaciones %>% 
  group_by(programa,subprograma) %>% 
  summarise(N=n()) %>% 
  arrange(programa,desc(N)) %>% 
  print(n=Inf)
```

Al igual que lo que sucede con los programas, podemos agrupar varios subprogramas.

```{r}
certificaciones <- certificaciones %>% 
  mutate(subprograma = recode(subprograma,
                           "Norma ISO 14785"="ISO 14785",
                           "Norma ISO 9001:2015" = "ISO 9001:2015",
                           "OHSAS 18001:2007" = "OHSAS 18001",
                           "Norma IRAM SECTUR 42900 - Organización de eventos" = "Norma IRAM SECTUR 42900 - Organización de Eventos",
"Norma IRAM SECTUR 42560 - Navegación Turística en Embarcaciones a motor" = "Norma IRAM SECTUR 42560 - Navegación Turística en Embarcaciones a Motor",
"Norma IRAM-SECTUR 42560 - Navegación Turística en Embarcaciones a Motor" = "Norma IRAM SECTUR 42560 - Navegación Turística en Embarcaciones a Motor",
"Norma IRAM SECTUR 42510 -  Servicios turísticos de montañismo" = "Norma IRAM SECTUR 42510 - Servicios Turísticos de Montañismo",
"Norma IRAM SECTUR 42220  - Bed & Breakfast" = "Norma IRAM SECTUR 42220 - Bed & Breakfast"),
        subprograma = if_else(is.na(subprograma), programa, subprograma))
```

Como podemos observar, son numerosas las etiquetas que existen. Sin embargo, en este trabajo sólo nos centraremos en aquellas certificaciones que validan una gestión ambiental sostenible: las **Directrices de gestión ambiental** y las **ISO 14001**.

(*ACLARACIÓN: Existen otras etiquetas que contemplan cuestiones de sostenibilidad. Sin embargo, aquí nos ocuparemos de aquellas que son exlcusivas de la temática. Para más info, ver <https://www.argentina.gob.ar/turismo/sistema-argentino-de-calidad-turistica/programas>*)

Luego, veamos cuáles son los *organismos certificantes*.

```{r}
certificaciones %>% 
  group_by(organismo_certificante) %>% 
  summarise(N=n()) %>% 
  arrange(desc(N)) %>% 
  print(n=Inf)
```

Ordenemoslos.

```{r}
certificaciones <- certificaciones %>% 
  mutate(organismo_certificante = recode(organismo_certificante,
                           "B.V.Q.I. - Bureau Veritas Quality International"="Bureau Veritas Quality International",
                           "Bureau Veritas" = "Bureau Veritas Quality International",
                           "Tuv Nord" = "TÜV Nord Argentina SA",
                           "DNV" = "Det Norske Veritas"))
```

El **IRAM** es el organismo certificante que más veces se encuentra nombrado. Pese a ello, es importante mencionar la ausencia del Ministerio de Turismo de la Nación. En esta linea, se infiere que los NAs existentes (2972) corresponden con directrices otorgadas por este último.

Finalmente, veamos la *descripción de los servicios certificados*.

```{r}
certificaciones %>% 
  group_by(alcance_procesos_certificados) %>% 
  summarise(N=n()) %>% 
  arrange(desc(N)) %>% 
  print(n=Inf)
```

Emprolijemos los casos.

```{r}
certificaciones <- certificaciones %>% 
  mutate(alcance_procesos_certificados = str_squish(alcance_procesos_certificados),
         alcance_procesos_certificados = str_remove_all(alcance_procesos_certificados, pattern = "[:punct:]"))
```

Podemos advertir que las descripciones son varias y que en numerosos casos presentan un grado de similitud.

Ahora, veamos cuál es el *rubro* más certificado:

```{r}
certificaciones %>% 
  group_by(rubro) %>% 
  summarise(N=n()) %>% 
  arrange(desc(N)) %>% 
  print(n=Inf)
```

Vemos que es necesario realizar una recodificación de algunos de nuestros casos. Para ello:

```{r}
certificaciones <- certificaciones %>% #HAY QUE METERLE MANO A LOS SUBRUBROS
  mutate(rubro = case_when(
    rubro=="Agencia de viajes" ~ "Agencia de Viajes",
    rubro=="Actividad recreativas y deportivas" ~ "Actividades recreativas y deportivas",
    rubro=="Actividades recreativas y de ocio" ~ "Actividades recreativas y deportivas",
    rubro=="Turismo Aventura" ~ "Actividades recreativas y deportivas",
    rubro=="Otros Servicios" ~ "Otros servicios",
    TRUE ~ rubro))
```

Grafiquemos

```{r, fig.height=7, fig.width=15}
rubro <- certificaciones %>% 
  group_by(rubro) %>% 
  summarise(N=n()) %>% 
  arrange(desc(N))


ggplot() +
  geom_col(data = rubro, aes(x=N, y=reorder(rubro, N), fill=rubro))+
  geom_text(data = rubro, aes(x=N+20, y=reorder(rubro, N), label=as.integer(N)), size=3)+
  scale_x_continuous(limits = c(0, 1300),
                     breaks = seq(0, 1300, 250))+
  scale_fill_paletteer_d("ggsci::default_igv")+
  labs(title="Cantidad de organizaciones certificadas por rubro",
       caption="Fuente: Sistema Argentino de Calidad Turística",
       x="Cantidad",
       y="Rubro")+
  theme_minimal()+
  theme(legend.position = "none")
```

**Alojamiento** aparece en primer lugar (1237), seguido, aunque por bastante diferencia, de **Gastronomía** (448) y **Agencia de viaje** (346) son los rubros más frecuentes de nuestra tabla.

A continaución, veamos la *distribución geográfica* de nuestras iniciativas.

```{r}
certificaciones %>% 
  group_by(pais) %>% 
  summarise(N=n()) %>% 
  arrange(desc(N)) %>% 
  print(n=Inf)
```

Curiosamente, en el dataset aparecen iniciativas de otras naciones de la región. A los fines de este trabajo, sólo nos concentraremos en aquellas que se encuentran al interior de nuestro país.

```{r}
certificaciones %>% 
  filter(pais=="Argentina") %>% 
  group_by(provincia) %>% 
  summarise(N=n()) %>% 
  arrange(desc(N)) %>% 
  print(n=Inf)
```

Grafiquemos

```{r, fig.height=7, fig.width=15}
provincias <- certificaciones %>%
  filter(pais=="Argentina") %>% 
  group_by(provincia) %>% 
  summarise(N=n()) %>% 
  arrange(desc(N))


ggplot() +
  geom_col(data = provincias, aes(x=N, y=reorder(provincia, N), fill=provincia))+
  geom_text(data = provincias, aes(x=N+5, y=reorder(provincia, N), label=as.integer(N)), size=3)+
  scale_x_continuous(limits = c(0, 320),
                     breaks = seq(0, 320, 40))+
  scale_fill_paletteer_d("ggsci::default_ucscgb")+
  labs(title="Cantidad de organizaciones certificadas por provincia",
       caption="Fuente: Sistema Argentino de Calidad Turística",
       x="Cantidad",
       y="Provincia")+
  theme_minimal()+
  theme(legend.position = "none")
```

Podemos ver que todas las provincias del país cuentan con al menos una organización certificada en el Sistema Argentino de Calidad Turística. En este contexto, **Buenos Aires** es el distrito que cuenta con el mayor número de certificaciones (306), seguida de **Mendoza** (298). Por su parte, **La Pampa** (3) y **Formosa** (7), en ese orden, son las que menos certificaciones tiene.

```{r}
certificaciones %>% 
  filter(pais=="Argentina") %>% 
  group_by(ciudad) %>% 
  summarise(N=n()) %>% 
  arrange(desc(N)) %>% 
  print(n=Inf)
```

En cuanto a las ciudades, la **Ciudad Autónoma de Buenos Aires** (201) y **Bariloche** (120), respectivamente, son las ciudades que cuentan con el mayor número de certificaciones.

Veamos algunos detalles más de la localización de nuestras organizaciones: *Código postal* y *calles*.

Comencemos por el primero.

```{r}
certificaciones %>%
  filter(pais=="Argentina") %>% 
  group_by(codigo_postal) %>% 
  summarise(N=n()) %>% 
  arrange(desc(N)) %>% 
  print(n=Inf)
```

Podemos ver que todas las organizaciones cuentan con un **código postal** registrado (no se observan NAs). 

```{r}
certificaciones %>%
  filter(pais=="Argentina") %>% 
  group_by(calle, numero) %>% 
  summarise(N=n()) %>% 
  arrange(desc(N)) %>% 
  print(n=Inf)
```

En cuanto a las **calles y sus alturas**, vemos que hay una gran variedad de datos y que no toda la información corresponde con direcciones específicas. 

A los fines de este trabajo, no ahondaremos en estas cuestiones, pero sugerimos incorporar mayores estándares en la carga de esta información.

Ahora bien, a partir de la información anterior, descargamos un dataset espacial que contenga los polígonos de las provincias del país para poder mapear las organizaciones certificadas.


```{r}
provincias_pol <- readRDS("dato/poligonosprov.rds")
```

```{r}
ggplot(provincias_pol)+
  geom_sf()
```

Vemos que en shapefile del mapa de la República Argentina incluye el territorio antártico.

```{r}
provincias_pol <- provincias_pol  %>% 
  st_crop(xmin=-78.844299, ymin= -56.918980,
          xmax= -53.531800, ymax= -20.341163)
```

```{r}
ggplot(provincias_pol)+
  geom_sf()
```

Utilizaremos este mapa de la República Argentina al que le hemos eliminado el territorio antártico, dado que no poseemos datos en el mismo.

```{r}
paramapear <-left_join(provincias02, provincias, by=c("NAM"="provincia"))
```

```{r}
head(Paramapear)
```

```{r fig.height=5, fig.width=5.5}
ggplot()+
  geom_sf(data=Provincias02, fill="gray60")+
  geom_sf(data= Paramapear, aes(fill=N))+
labs(title = "Cantidad de Organizaciones certificadas por provincias", 
       fill = "Escala cantidad ", 
       caption = "Fuente: Sistema Argentino de Calidad Turística",
     x="Longitud", y="Latitud")+
   theme(title=element_text(size=8),
    axis.text=element_text(size=8), axis.title=element_text(size=10),legend.text=element_text(size=10))+
  scale_fill_viridis_c()
```

#MAPA Y DEMÁS 




Para finalizar con esta sección, filtremos nuestro dataset por los emprendimientos del país que cuentan con las certificaciones ambientales anteriormente mencionadas.

```{r}
ambientales <- certificaciones %>% 
  filter(pais=="Argentina",
         subprograma=="Directrices de Gestión Ambiental" | grepl('14001', subprograma))
```

```{r}
glimpse(ambientales)
```

Podemos ver que nuestro dataset se redujo aproximadamente 8 veces (398 casos en total). En la próxima sección, haremos un análisis más exhaustivo de nuestros casos.

## <a id="parte_2"></a>**Diagnóstico**

Repitamos el análisis que hicimos anteriormente, pero esta vez sólo aplicado a aquellos establecimientos nacionales que cuentan con las **Directrices de gestión ambiental** y las **ISO 14001**.

Veamos cuál es el *rubro* con más certificaciones ambientales:

```{r, fig.height=7, fig.width=15}
ggplot(ambientales %>% 
  group_by(rubro) %>% 
  summarise(N=n())) +
  geom_col(aes(x=N, y=reorder(rubro, N), fill=rubro))+
  geom_text(aes(x=N+5, y=reorder(rubro, N), label=as.integer(N)), size=3)+
  scale_x_continuous(limits = c(0, 210),
                     breaks = seq(0, 210, 30))+
  scale_fill_paletteer_d("ggthemes::Classic_20")+
  labs(title="Organizaciones con certificaciones ambientales por rubro",
       caption="Fuente: Sistema Argentino de Calidad Turística",
       x="Cantidad",
       y="Rubro")+
  theme_minimal()+
  theme(legend.position = "none")
```

Dentro de las entidades certificadas, aquellas correspondientes con el nombre **"Alojamiento"** (202) representan la mayoría (casi el 50% de las certificadas). Veamos a que *subcategoría* pertencen:

```{r}
ambientales %>% 
  filter(rubro=="Alojamiento") %>% 
  group_by(subrubro) %>% 
  summarise(N=n()) %>% 
  arrange(desc(N)) %>% 
  print(n=Inf)
```

Dentro de la categoría "Alojamiento", las **"Cabañas"** (43) son el tipo mayoritario, rondando el 20% de los alojamientos certificados. No obstante, hay que reconocer que la categoría **"Hotel"** se encuentra dividida en varias subcategorías. ¿Qué sucedería si las agrupamos?

```{r}
ggplot(ambientales %>% 
  filter(rubro=="Alojamiento") %>% 
  mutate(subrubro=if_else(grepl('Hotel', subrubro), "Hotel", subrubro)) %>%
  group_by(subrubro) %>% 
  summarise(N=n())) +
  geom_col(aes(x=N, y=reorder(subrubro, N), fill=subrubro))+
  geom_text(aes(x=N+3, y=reorder(subrubro, N), label=as.integer(N)), size=3)+
  scale_x_continuous(limits = c(0, 80),
                     breaks = seq(0, 80, 20))+
  scale_fill_paletteer_d("ggthemes::Tableau_20")+
  labs(title="Alojamientos con certificaciones ambientales",
       caption="Fuente: Sistema Argentino de Calidad Turística",
       x="Cantidad",
       y="Alojamientos")+
  theme_minimal()+
  theme(legend.position = "none")
```

Si recodificamos las variables, veremos que los **hoteles** son el tipo de alojamiento mayoritario (72 casos), lo equivalente a aproximadamente el 36% de la muestra.

Veamos ahora la *distribucón geográfica* de nuestros casos certificados.

```{r}
ambientales %>% 
  group_by(provincia) %>% 
  summarise(N=n()) %>% 
  arrange(desc(N)) %>% 
  print(n=Inf)
```

```{r}
ggplot(ambientales %>% 
  group_by(provincia) %>% 
  summarise(N=n())) +
  geom_col(aes(x=N, y=reorder(provincia, N), fill=provincia))+
  geom_text(aes(x=N+3, y=reorder(provincia, N), label=as.integer(N)), size=3)+
  scale_x_continuous(limits = c(0, 75),
                     breaks = seq(0, 75, 15))+
  scale_fill_paletteer_d("ggsci::category20_d3")+
  labs(title="Cantidad de organizaciones con certificaciones ambientales",
       subtitle = "Por provincia",
       caption="Fuente: Sistema Argentino de Calidad Turística",
       x="Cantidad",
       y="Alojamientos")+
  theme_minimal()+
  theme(legend.position = "none")
```

Curiosamente, podemos ver que la **CABA** destronó a Buenos Aires como el distrito con mayores certificaciones. También interesante, vemos que **no todas las provincias del país cuentan con emprendimientos con certificaciones ambientales**, como La Pampa y Formosa.

Por último, veamos que sucede con las ciudades.

```{r}
ambientales %>% 
  group_by(ciudad) %>% 
  summarise(N=n()) %>% 
  arrange(desc(N)) %>% 
  print(n=Inf)
```

Al hacer foco en las ciudades, **CABA** y **Bariloche** continuan siendo las ciudades con mayores certificaciones, aunque en una magnitud mucho menor que contando la totalidad de las insignias. De hecho, si lo comparamos con los datos observados anteriormente, vemos que las certifiaciones ambientales son sólo un 30% de las pertenecientes a CABA, y un 15% de las de Bariloche.

Otro dato interesante es que el número de ciudades se redujo considerablemente. En este marco, podemos afirmar que 321 ciudades cuentan con al menos un emprendimiento certificado por alguna buena práctica por el Ministerio de Turismo. Sin embargo, sólo 65 lo hacen por contar con un emprendimiento que contenga una insignia ambiental.

Ahora bien, también resulta interesante analizar la *temporalidad* en la que las entidades obtuvieron sus certificados.

Si recordamos, el formato de nuestras variables temporales es "POSIXct".

```{r}
class(ambientales$fecha_distincion)
```

Pasemoslas a formato fecha.

```{r}
ambientales <- ambientales %>% 
  mutate(fecha_distincion=ymd(fecha_distincion))
```

```{r}
class(ambientales$fecha_distincion)
```

Agreguemos información adicional, como el mes y el año de distinción, así como los días que pasaron desde la certificación.

```{r}
ambientales <- ambientales %>% 
  mutate(mes_distincion=month(fecha_distincion, label = TRUE),
         ano_distincion=year(fecha_distincion),
         dias_desde_certificacion = today() - fecha_distincion)
```

En primer lugar, analizaremos las fechas particulares en las que se obtuvieron las distinciones, con el fin de observar si hubo momentos "pico", es decir, en los que se hayan entregado muchas distinciones. 

```{r}
fecha_max_amb <- ambientales %>%
         group_by(fecha_distincion) %>%
         summarise(cantidad=n())  
```

```{r, fig.height=7, fig.width=15}
ggplot(fecha_max_amb) +  
  geom_line(aes(x = fecha_distincion, y = cantidad, color=cantidad)) +
  geom_point(aes(x=fecha_distincion, y=cantidad, color=cantidad))+
  geom_text(data= fecha_max_amb, aes(x=fecha_distincion, y = cantidad+2, label= cantidad))+
  scale_x_date(date_labels = "%m/%y", limits = c(as.Date("2014-01-01"), as.Date("2019-12-31")), date_breaks= "1 year")+
  labs(title="Cantidad de certificaciones ambientales otorgadas por día (desde 2014 a 2020)",
       caption="Fuente: Sistema Argentino de Calidad Turística",
       x="Fecha de distinción ambiental",
       y="Cantidad")+
  theme_minimal()+
  theme(legend.position = "none")
```

A partir del gráfico anterior se puede observar que los momentos en los que más certificaciones se dieron (es decir, los "picos") fueron en: fines del 2017 (30 certificaciones), segundo semestre del 2014 (25 certificaciones) y fines del 2018 (20 + 20 = 40 certificaciones). 

Sin embargo, sería interesante poder evaluar cuáles fueron los años en los que se entregó la mayor cantidad de certificaciones. 

```{r}
ambientales %>% 
  group_by(ano_distincion) %>% 
  summarise(N=n()) %>% 
  arrange(desc(N)) %>% 
  print(n=Inf)
```

A partir de la información previa se evidencia que la mayoría de las distinciones fueron otorgadas en el año 2017. Por el contrario, dos años antes (año 2015) se registra la menor cantidad de distinciones.

Se podría pensar que, a medida que pasa el tiempo, cada año debería ser mayor la cantidad de entidades que reciben distinciones, ya sea porque aumenta el compromiso / la conciencia para con el medioambiente, ya sea porque se populariza la existencia de las distinciones, etc. Sin embargo, esta idea se refuta cuando se observa que del 2017 al 2018 y del 2018 al 2019 hubo reducciones considerables en la cantidad de entidades reconocidas con dicha certificación.

Ahora se realizará un análisis similar pero para las dos ciudades que concentran la mayor cantidad de distinciones: CABA y Bariloche.

```{r}
ambientales_ano_CABA <- ambientales %>% 
  filter(ciudad =="Ciudad Autonoma De Buenos Aires") %>% 
  group_by(ano_distincion) %>% 
  summarise(CABA=n()) %>% 
  arrange(desc(CABA)) %>% 
  print(n=Inf)
```

```{r}
calcular_pct <- function(data){
  round(data/(sum(data, na.rm = FALSE))*100,1)}
```

```{r}
ambientales_ano_CABA <- ambientales_ano_CABA %>% 
  mutate(pct_CABA=calcular_pct(data= CABA))
```

```{r}
ambientales_ano_BRC <- ambientales %>% 
  filter(ciudad =="San Carlos De Bariloche") %>% 
  group_by(ano_distincion) %>% 
  summarise(BRC=n()) %>% 
  arrange(desc(BRC)) %>% 
  print(n=Inf)
```

```{r}
ambientales_ano_BRC <- ambientales_ano_BRC %>% 
  mutate(pct_BRC=calcular_pct(data= BRC))
```


```{r}
ambientales_ano_CABA_BRC <- full_join(ambientales_ano_CABA, ambientales_ano_BRC, by="ano_distincion")
```

A partir de la tabla anterior se evidencia que, más allá de que ambas ciudades tengan la mayor cantidad de distinciones, la distribución de las entregas en el tiempo es diferenete. Mientras que en CABA la entrega de distinciones se divide de forma similar (rondando el 20%) entre 2016 y 2019; en Bariloche la entrega ocurre solamente en dos años (2017 y 2014), en los que se concentra entre el 45% y el 50% de las distinciones totales. 

Asimismo, también se puede observar que cada ciudad tuvo su momento de "apogeo" de las distinciones. En el caso de la Ciudad de Buenos Aires fue en el año 2019, cuando entregó 17 distinciones (el 27,4%); mientras que en San Carlos de Bariloche (Río Negro) fue en el año 2017 (el 50%), reforzando la tendencia previamente observada a nivel nacional.


Por otro lado, además de analizar el año de certificaciones por Ciudades, evaluaremos el año de certificaciones según los rubros, para poder detectar si durante algún año en particular hubo un rubro que obtuvo mayores distinciones que otro. 

```{r}
ambientales_ano_rubro_cant <- ambientales %>% 
  group_by(ano_distincion, rubro) %>% 
  summarise(N=n())
```

```{r}
ambientales_ano_rubro <- ambientales_ano_rubro_cant %>% 
  pivot_wider(names_from = ano_distincion, values_from = N)
```


```{r}
ambientales_ano_rubro %>% 
  select(-9) %>% 
  apply(2, which.max)
```

A partir de la operación anterior se puede observar que para todos los años analizados (excepto para el 2019), el rubro que recibió mayor cantidad de distinciones fue el de Alojamiento (4to en la lista). En el caso del año 2019, el rubro que obtuvo mayor cantidad de distinciones fue el de Balnearios. 

Ahora bien, es interesante también hacer el análisis inverso, es decir, conocer en qué año cada rubro registró la mayor cantidad de distinciones. Para ello: 


```{r}
ambientales_ano_rubro <- ambientales_ano_rubro_cant %>% 
  pivot_wider(names_from = rubro, values_from = N)
```

Para este análisis no consideraremos aquellos rubros que poseen valores nulos para todos los años excepto para uno, ya que para ese año tendrán el total de distinciones. Por este motivo, las columnas que no tendremos en cuenta son: 

- Oficina de Informes

- Eventos

- Producción Olivícola

```{r}
ambientales_ano_rubro <- ambientales_ano_rubro %>% 
  select(-12) %>% 
  select(-(16:17))
```

```{r}
class(ambientales_ano_rubro$`Actividades recreativas y deportivas`)
```

```{r}
class(ambientales_ano_rubro$ano_distincion)
```


```{r}
ambientales_ano_rubro <- ambientales_ano_rubro %>% 
  replace(is.na(.),0) %>% 
  filter(!ano_distincion==0) %>% 
  clean_names()
```


```{r}
ambientales_ano_rubro %>% 
  apply (2, which.max)
```
A partir de esta información se puede observar que:

- La mayoría de los rubros (Alojamiento, Organismo Público, Asociación, Empresas de servicios y espectáculos, Gastronomía, Transporte y Concesionaria) obtuvieron la mayor cantidad de sus certificaciones en el año 2017 (5ta fila), que coincide con el año de mayor entrega de certificaciones en general. 

- Por otro lado, hay otros rubros que obutiveron la mayoría de sus certificaciones dos años más tarde (en el 2019, fila 7), como por ejemplo los Balnearios y las Agencias de Viaje. 


## <a id="parte_2"></a>**Conclusiones**

A partir de los datos obtenidos en el siguiente trabajo se evidencia que ha habido progresos en materia de certificaciones ambientales en los rubros relacionados con el turismo. Estos avances se observaron mayoritariamente en el rubro se los alojamientos, aunque todavía restan muchísimos por certificar. 
En esta línea, podemos concluir que queda mucho por seguir haciendo en términos de organismos tendientes a la sustentabilidad en la industria del turismo en todo el país. Se evidencia la necesidad de realizar un seguimiento constante y brindar incentivos para la obtención de certificaciones, con el fin de avanzar a un paso más veloz en pos de acercarnos a una 
operación tendiente a la sustentabildiad. 
